【裁判字號】    94,訴,4092
【裁判日期】    950511
【裁判案由】    返還房屋等
【裁判全文】
臺灣臺北地方法院民事判決              94年度訴字第4092號
原      告  丙○○
被      告  徐佩芳
訴訟代理人  乙○○
            甲○○
上列當事人間請求返還房屋等事件，本院於民國95年3月9日言詞
辯論終結，判決如下：
    主  文
被告應給付原告新台幣壹拾壹萬肆仟玖佰參拾參元。
原告其餘之訴駁回。
訴訟費用由被告負擔。
    事實及理由
一、按訴狀送達後，原告不得將原訴變更或追加他訴。但經被告
    同意者，不在此限。次按被告於訴之變更或追加無異議，而
    為本案之言詞辯論者，視為同意變更或追加，民事訴訟法第
    255條第1項第1款、第2項分別定有明文。本件原告起訴時訴
    之聲明係請求法院判決：(1)被告應立即遷出向原告租賃之台
    北市○○路177號6樓房屋（下稱系爭房屋）。(2)被告應支付
    原告自民國（下同）94年2月20日至遷移交接日止所有積欠
    租金以每月新台幣（下同）13,300元計算及應分擔之水電瓦
    斯費所有費用，扣除原先押金26,000元後，應加計自94年4
    月20日起至清償之日止，按年息6%計算之利息。(3)被告未清
    償所有費用前，原告得以行使留置權。原告嗣於95年2月13
    日撤回前揭第1項、第3項之聲明，並聲明：被告應給付原告
    115,012元，核與首揭規定相符，自應准許，合先敘明。
二、原告主張：其將所有之系爭房屋出租予被告，並簽立租賃契
    約（下稱系爭租約）約定租期自91年12月18日起至92年12月
    18日止，每月租金13,300元，承租人即被告並應分擔每月第
    4台費用200元及水電、瓦斯等相關費用，且應於每月20 日
    轉帳繳交。雙方於前開租期屆滿後，復以口頭方式合意以系
    爭租約之內容續約，嗣被告於94年1月間來函表示不願續租
    ，惟因未住滿1年，且未於1個月前通知，原告遂主張扣除押
    租金1個月，並回函通知待被告依約辦理點交、扣除水電瓦
    斯費用後即返還押租金，然被告卻以系爭房屋因九二一地震
    造成龜裂為由，自92年1月20日起拒繳租金。又被告於原告
    起訴後雖逕行搬遷，然確僅告知管理員而未依習俗與原告點
    交，原告遂於94年8月26日協同警員及大廈管理員前至系爭
    房屋開鎖，然發現房間內仍一片凌亂，原告再於94年12 月
    25日雇工打掃，並以台北光復郵局存證信函第653號通知被
    告終止租賃關係。為此爰依約提起本件訴訟，請求被告給付
    自94年2月起至94年11月止之租金、水電、瓦斯費及雇工清
    理之費用115,012元。並聲明：被告應給付原告115,012元。
三、被告則辯以：系爭租約於92年12月18日期滿後，兩造合意以
    系爭租約條件續約，惟因未訂立書面，自應視為不定期限租
    賃契約。嗣被告因原告未能解決地震造成房屋龜裂之情形，
    精神上承受極大壓力，而於93年11月間表示不願續租，然原
    告卻不願退租，被告遂於94年2月22日以存證信函表示終止
    租約，並請求原告返還押租金26,000元。被告並無違約情事
    ，原告卻拒不點交及返還押租金，致被告無法退租搬離，被
    告遂繼續使用該屋，並表示於退還押租金時始協同點交並返
    還系爭房屋。查被告已於94年7月30日搬遷，且將鑰匙留置
    屋內，並請社區管理員告知原告，是原告已無權要求被告給
    付租金，被告並以94年9月13日之答辯狀通知原告將系爭房
    屋交還。據上，本件於原告退還押租金前，被告享有同時抗
    辯權，毋庸負違約遲延責任，且水電費亦已繳清，而清潔費
    用係搬遷費用後所產生，被告均無須負責。是縱認被告應給
    付租金義務或相當於租金之利益，然計算期間應自94年2月
    間起至同年7月間止，且租金亦不得超過土地法第97條第1項
    所訂土地及建物申報總價10%，並應由被告之押金26,000元
    範圍內抵銷等語，以資抗辯。並聲明：原告之訴駁回。
四、本件原告主張其將系爭房屋出租予被告，約定租期自91年12
    月18日起至92年12月18日止，每月租金13,300元，被告應分
    擔每月第4台費用200元及水電、瓦斯等相關費用，兩造並於
    92年12月18日原訂租約期滿後，另以口頭方式合意依前開租
    約之內容續約，嗣被告於94年2月22日發函表示不願續租，
    惟因押租金有所爭執而未搬遷，亦未再繳付租金、第4台費
    用，迄至94年7月間搬遷，並以94年9月13日之答辯狀通知原
    告將系爭房屋交還之事實，業據提出租賃契約書、存款簿、
    存證信函等件（見本院卷第6頁至第21頁）為證，並為被告
    所不爭執，應可信實。惟原告請求被告給付自94年2月起至
    同年11月止之房租、水電費、瓦斯費、僱傭清潔費一節，則
    為被告所拒，並以前揭詞情置辯。是本件之爭點即在於：原
    告請求被告給付自94年2月起至94年11月止之租金、水電、
    瓦斯費及雇工清理之費用115,012元，有無理由？茲分述如
    下：
(一)按租賃期限屆滿後，承租人仍為租賃物之使用收益，而出租
    人不即表示反對之意思者，視為以不定期限繼續契約，且租
    賃期限屆滿後，承租人仍為租賃物之使用收益，而出租人不
    即表示反對之意見者，依民法第451條規定視為以不定期限
    繼續契約，係指原定有期限之租賃契約變更為以不定期限繼
    續之而言。至契約之其他約定，當依原約，民法第451條、
    最高法院70年度台上字第3528號判決意旨亦有明文。經查，
    兩造於92年12月18日原租約屆期後，既依原訂租約之條件內
    容續訂新約，此為兩造所不爭執，堪認兩造之真意係依原約
    續訂1年，租期即應自92年12月19日起至93年12月18日為止
    ，被告辯稱自斯時續租後即已變為不定期租賃契約，並無可
    取。惟兩造間前揭租約於93年12月18日期滿後，被告仍就系
    爭房屋續為使用收益，而原告並無反對之意思表示者，依前
    揭說明，則兩造間之租賃關係即應視為以不定期限繼續租賃
    ，且前揭原訂租約中所訂之租金及其他約定，自仍繼續適用
    。
(二)次按未定期限者，各當事人得隨時終止契約，又不動產之租
    金，以星期、半個月或一個月定其支付之期限者，出租人應
    以曆定星期、半個月或一個月之末日為契約終止期，並應至
    少於一星期、半個月或一個月前通知之，民法第450條第2項
    前段、第3項後段亦有明定。查兩造於房屋租賃契約書第7條
    、第4條約定「契約期間內乙方（即被告）若擬遷離他處時
    乙方不得向甲方（即原告）請求租金償還、遷移費及其他任
    何名目之權利金，而應無條件將該房店屋照原狀還甲方，乙
    方不得異議。」、「租金應於每月25日以前繳納，每次應繳
    1個月份‧‧‧」，足見本件租金之給付方式，係屬按月定
    期支付之方式，復以本件租賃契約已轉變為不定期限之租賃
    契約，一如前述，揆諸前開規定，是兩造均得不具理由隨時
    終止系爭租賃契約，惟應於1個月前通知對方。
(三)被告雖辯稱其業於94年1月間向原告為終止契約之意思表示
    ，並提出其於94年2月22日寄發之存證信函一紙（見本院卷
    第11頁至第13頁）為證，惟為原告發函否認（見本院卷第15
    頁），是被告辯稱其已於94年1月間向原告為不再承租之意
    思表示云云，即無可取。而依被告前開94年2月22日寄發之
    存證信函所載之文字內容係：「．．．．．強迫本人續約，
    本人已表明不再承租並於本屋靜待歸還押金再尋找另外房屋
    承租，限台端函到七日內押金26,000元匯入．．．．．本人
    收到退還之押金後會儘速尋找房屋遷離．．．．」等語（見
    本院卷第12頁），重點係在於催討押金，縱認被告已有終止
    租賃契約之意思表示，惟未表示終止期限，亦難認其已向原
    告為合法終止租金之意思表示。是應認原告於94年5月31日
    發函通知被告，方正式終止兩造間之關係（見本院卷第18頁
    ），且兩造間不定期限之租賃關係應自原告發出存證信函滿
    一個月後（因兩造租賃契約係以當月19日至次月18日為一期
    ），即於次月繳租日即94年6月18日終止，職此之前，被告
    仍負有依約繳交租金之義務，並負有自該日起返還系爭房屋
    之義務。惟被告並未即時搬離系爭爭屋，此為被告自承在卷
    ，是被告自94年6月19日起至遷讓返還系爭房屋予原告時止
    ，即屬於無權占有系爭房屋，亦應返還相當於租金之不當得
    利。
(四)被告雖辯稱其已於94年7月中旬搬離系爭房屋，並請管理員
    轉知原告，惟為原告否認，被告就此有利事實復未舉證以實
    其說，且被告自承其搬走時並未通知原告、亦未將系爭房屋
    之鑰匙交付原告，復未將承租之系爭房屋點交原告，且留有
    物品在系爭房屋中（見本院卷第53頁暨其背面），客觀上顯
    難認其已遷離系爭房屋，是被告辯稱其已於94年7 月中旬搬
    離系爭房屋，並請管理員轉知原告云云，顯與一般租賃常情
    不符，並無可取。是原告主張應以被告94年9月13日之答辯
    狀通知原告返還系爭房屋之時即94年9月19日（見本院卷第
    39頁所附之送達證書）以為被告搬離系爭房屋之認定，較符
    合真實而為可取。被告辯稱其僅需給付原告94年2月間至同
    年7月間之房租云云，並無可取。
(五)被告雖辯稱原告未返還押租金前，伊自得行使同時履行抗辯
    ，不負給付遲延責任云云。惟按押租金係附隨於租賃契約之
    別一契約，且屬以將來承租人依約履行債務（包括租金支付
    、租賃物返還）為停止條件之契約。又承租人交付押租金與
    出租人，在於擔保其租賃債務之履行，諸如租金之給付，租
    賃關係終了後，租賃物之返還以及遲延返還租賃物所生之損
    害賠償債務均是。故在租賃關係終了後，承租人於租賃物返
    還前，尚不得請求出租人返還押租金，自亦無從主張其租賃
    物之返還應與出租人押租金之返還同時履行（最高法院69年
    度台上字第3985號判決參照）。本件被告所給付之押金既係
    附隨於租賃契約之別一契約，於被告依約交付租金、返還租
    賃物前，因條件尚未成就，原告對押租金並無請求權，被告
    自不得行使同時履行抗辯權。況兩造業於系爭契約第5條明
    定：「．．．乙方（即被告）如不繼續承租，甲方（即原告
    ）應於乙方遷空、交還房店屋後無息退還押租保證金。」（
    見本院卷第6頁至第7頁），足見被告原即負有應先行返還系
    爭房屋之義務，揆諸前開明，自無從行使同時履行抗辯權。
    是被告辯稱在原告返還押租金前，其得行使同時履行抗辯權
    ，就拒付租金及未予搬遷等情不負給付遲延責任云云，洵無
    足採。
(六)至被告辯稱租金不得超過土地法第97條第1項所訂土地及建
    物申報總價10%，是其僅需給付未逾10%之部分租金云云。惟
    查系爭房屋坐落於台北市○○區○段一小段000-0000地號之
    土地（下稱系爭土地）上，依其93年1月當期申報地價108,
    677元，面積485平方公尺（見本卷第125頁所附之系爭土地
    登記謄本），是僅就土地部分申報地價之10%即達103,308.
    3562元{（即108,677*485*196/10000）*1/10=103,308.3562
    }，縱令被告僅承租1/4（10,330.22*1/4=25,827.089），在
    未計房屋部分，亦達25,827.089元，而兩造就系爭房屋約同
    每月之租金則為13,300元（並包含屋內傢俱），並未逾25,
    827.089元，是被告辯稱系爭房屋之租金超過土地法第97條
    第1項所訂土地及建物申報總價10%，且無需給付逾10%之部
    分租金云云，並無可取。
五、承前所述，兩造間賃關係既於94年6月18日終止，而被告又
    自94年2月間起即未繳付租金，此有原告所提銀行存摺在卷
    可稽（見本院卷第10頁），並被告所不爭執，則原告請求被
    告給付自94年2月間起至94年6月18日終止租約時止之5期租
    金及自94年6月19日起至被告搬離系爭房屋之日94年9月19日
    止相當於3期租金之不當得利共計106,400元（計算式：13,
    300×8=106,400），即屬有據。又兩造於房屋租賃契約書第
    3條約定：租金．．．（電燈及自來水費另計）第4台電視
    200元（見本院卷第6頁）。是原告主張被告並應分擔每月第
    4台費用200元及水電、瓦斯等相關費用，且應於每月20日轉
    帳繳交等語，即非無據。茲就原告提出之收費單據審酌如下
    ：
(一)水費、瓦斯費，計1,099元（232+244+219+200+204=1,099）
    ：
    (1)93年11月至12月份，計232元：
    瓦斯費：依原告所提瓦斯費收據，當期該屋5戶共支出679
      元，被告自應分擔136元（679÷5＝135.8元，元以下4捨5
      入）。
    水費：依原告所提水費收據，當期該屋5戶共支出497元，
      被告自應分擔99元（497÷5＝99.4元，元以下4捨5入）
      本件原告請求96元，自屬可採。
    (2)94年1月至2月份，計244元：
    瓦斯費：依原告所提瓦斯費收據，當期該屋5戶共支出739
      元，被告自應分擔148元（739÷5＝147.8元，元以下4捨5
      入）。
    水費：依原告所提水費收據，當期該屋5戶共支出487元，
      被告自應分擔97元（487÷5＝97.4元，元以下4捨5入）。
    以上共計245元，本件原告請求244元（見本院卷第86頁）
    ，自屬可採。
    (3)94年3月至4月份，計219元：
    瓦斯費：依原告所提瓦斯費收據，當期該屋5戶共支出617
      元，被告自應分擔123元（617÷5＝123.4元，元以下4捨5
      入）。
    水費：依原告所提水費收據，當期該屋5戶共支出482元，
      被告自應分擔96元（482÷5＝96.4元，元以下4捨5入）
    (4)94年5月至6月份，計200元：
    瓦斯費：依原告所提瓦斯費收據，當期該屋5戶共支出520
      元，被告自應分擔104元（520÷5＝104元，元以下4捨5入
      ）。
    水費：依原告所提水費收據，當期該屋5戶共支出482元，
      被告自應分擔96元（482÷5＝96.4元，元以下4捨5入）。
    (5)94年6月至7月30日，計204元：
    瓦斯費：依原告所提瓦斯費收據，收費期間係自94年6月
      16日起至94年8月15日，計61日，當期該屋5戶共支出533
      元，被告本應分擔107元（533÷5＝106.6元，元以下4捨5
      入）。
    水費：依原告所提水費收據，收費期間係自94年6月20日
      起至94年8月18日，計60日，當期該屋5戶共支出487元，
      被告應分擔97元（487÷5＝97.4元，元以下4捨5入）。
(二)電費，計5,434元（815+815+1617+2187＝5434）：
    (1)93年11月30日起至94年1月27日：依原告所提電費收據，
      當期該屋5戶電力抄表度數為828度（17,486－16,658＝
      828），共支出1,983元，即每度電費為2.39（1,983÷828
      ＝2.3949，小數點第2位以下4捨5入）。本件被告使用度
      數，依原告抄表計算，被告當期使用度數為340.9度（
      6,143.6－5,802.7＝340.9），應負擔815元（304.9×
      2.39＝814.751，元以下4捨5入）。
    (2)94年1月27日起至94年3月31日：依原告所提電費收據，當
      期該屋5戶電力抄表度數為878度（18,364－17,486＝878
      ），共支出2,120元，即每度電費為2.41（2,120÷878 ＝
      2.414，小數點第2位以下4捨5入）。本件被告使用度數，
      依原告抄表計算，被告當期使用度數為347.4度（6,491
      －6,143.6＝347.4），應負擔837元（347.4×2.41＝837.
      234，元以下4捨5入）。本件原告僅請求815元，自應准許
      。
    (3)94年3月31日起至94年6月1日：依原告所提份電費收據，
      當期該屋5戶電力抄表度數為1,452度（19,816－18,364
      ＝1,452），共支出3,792元，即每度電費為2.61（3,792
      ÷1,452＝2.6115，小數點第2位以下4捨5入）。本件被告
      使用度數，依原告抄表計算，被告當期使用度數619.4度
      （7,110.4－6,491＝619.4），應負擔1,617元（619.4×
      2.61＝1,616.634，元以下4捨5入）。本件原告請求1,2
      48元，應為可取。
    94年6月1日至7月底：依原告所提94年6月1日至8月1日份
      電費收據，當期收費日數係61日，該屋5戶電力抄表度數
      為2,392度（22,208－19,816＝2,392），共支出7,629元
      ，即每度電費為3.19（7,629元÷2,392＝3.1893，小數點
      第2位以下4捨5入）。本件被告使用度數，依原告抄表計
      算，被告當期使用度數為685.7度（7,796.1－7,110.4＝
      685.7），自應負擔2,187元（685.7×3.19＝2,187.383
      ，元以下4捨5入）。
(三)雇工清潔費：按本件兩造於系爭契約第6條約定「乙方（即
    被告）於租期屆滿時，除經甲方（即原告）同意繼續出租外
    ，應即日將租賃房屋誠心按原狀遷空交還甲方‧‧‧」，且
    承租人於租賃關係終止後，應返還租賃物，民法第455條亦
    有明文。查自兩造間之租賃關係雖自93年12月19日起視為不
    定期限租賃契約，已如前述，惟依前揭系爭契約及民法規定
    ，被告仍負有將系爭房屋按原狀遷空交還原告之義務。本件
    原告主張被告搬離後，未將系爭房屋清空，致原告須支出2,
    000元之清潔費用，業據提出照片及估價單（見本院卷第48
    頁至第51頁）為證，參之被告訴訟代理人亦到場陳稱「留在
    那裡的東西，都是廢棄物。」（見本院卷第53頁面），是被
    告未依租約之約定謄空返還系爭房屋，應堪認定。而觀諸估
    價單上載「清潔與廢棄物處理，一次」，價金為2,000 元，
    核與一般常情亦無過高或不合理之處。是原告請求被告應給
    付清潔費用2,000元，亦為可取。
(四)綜上所述，原告主張被告依約定比例應負擔水費、瓦斯費
    1,099元、電費5,434元、清潔費用2,000元，共計8,533元，
    信屬可取。
六、從而，原告請求被告給付自94年2月間起至94年6月18日終止
    租約時止之5期租金及自94年6月19日起至被告搬離系爭房屋
    之日94年9月19日止相當於3期租金之不當得利共計106,400
    ，及被告依約定比例應負擔水費、瓦斯費、電費、清潔費用
    等8,533元，共計114,933元，即為可取。至原告請求逾此範
    圍之部分，則屬無據，不應准許。
七、兩造其餘攻擊或防禦方法，及未經援用之證據，經本院斟酌
    後，認為均不足以影響本判決之結果，自無一一詳予論駁之
    必要，並此敘明。
八、本判決所命給付之金額未逾新臺幣五十萬元，應依職權宣告
    假執行。
九、結論：本件原告之訴為有一部理由，一部無理由，依民事訴
    訟法第79條、第389條第1項第5款，判決如主文。
中    華    民    國    95    年    5     月    11    日
                  民事第三庭    法  官  林振芳
以上正本係照原本作成
如對本判決上訴，須於判決送達後20日內向本院提出上訴狀
中    華    民    國    95    年    5     月    11    日
                                書記官  李淑芬


司法院資訊處製作；財團法人民間司法改革基金會備份。
